【裁判字號】    92,上易,1239
【裁判日期】    920826
【裁判案由】    偽造文書
【裁判全文】
臺灣高等法院刑事判決                          九十二年度上易字第一二三九號
    上  訴  人  臺灣臺北地方法院檢察署檢察官
    上  訴  人
    即  被  告  戊 ○ ○
    選任辯護人  翁美花律師
    被      告  乙 ○ ○
    被      告  庚 ○ ○
    被      告  己○○○
右上訴人，因被告等偽造文書案件，不服臺灣臺北地方法院，九十一年度易字第四三
四號，中華民國九十二年四月三日第一審判決（起訴案號：臺灣臺北地方法院檢察署
九十年度偵字第一五四○三號），提起上訴，本院判決如左：
    主  文
原判決撤銷。
戊○○共同明知為不實之事項，而使公務員登載於職務上所掌之公文書，足以生損害
於公眾及他人，處有期徒刑肆月，如易科罰金以佰元折算壹日。
乙○○共同明知為不實之事項，而使公務員登載於職務上所掌之公文書，足以生損害
於公眾及他人，累犯，處有期徒刑肆月，如易科罰金以佰元折算壹日。
庚○○、己○○○共同明知為不實之事項，而使公務員登載於職務上所掌之公文書，
足以生損害於公眾及他人，各處罰金貳仟元，如易服勞役以佰元折算壹日。均緩刑
貳年。
    事  實
一、乙○○曾因違反森林法，經本院判處有期徒刑陸月確定，於八十八年六月二十七
    日執行完畢。戊○○、乙○○、庚○○、己○○○分別為丁○○之二哥、大哥、
    胞妹及母親，且為范福全（已歿）之次子、長子、長女及配偶，丁○○則為范福
    全之三子。范福全於民國八十九年十月二十九日死亡，其生前所有之坐落臺北縣
    雙溪鄉○○段竹寮坑小段第二一號（應有部分二分之一）、第二八號（應有部分
    二分之一）、第二八之一號（全部）、第二九號（應有部分二分之一）、第三○
    號（應有部分二分之一）、第一四八號（全部）、第一五五號（全部）地號土地
    共七筆，應由其直系血親卑親屬乙○○、戊○○、丁○○、丙○○、范主維、范
    主龍、范主雄、范主賢、范主慶、庚○○及其配偶己○○○共同繼承。詎戊○○
    、乙○○、庚○○及己○○○四人竟基於共同犯意之聯絡，委由戊○○辦理繼承
    登記時，由戊○○於八十九年十二月十五日僅交付其四人之
    印鑑證明由戊○○委由不知情之土地登記專業代理人（下稱代書）甲○○製作內
    容不實之繼承系統表，致僅列此四人為繼承人而漏載丁○○、丙○○、范主維、
    范主龍、范主雄、范主賢、范主慶等人之資料，繼之代書甲○○以之為據，於九
    十年一月五日持向臺北縣瑞芳地政事務所辦理繼承登記，填寫土地登記申請書，
    僅以此四人為繼承人而將上開七筆土地登記為己○○○之名義，使該管公務員將
    此不實之事項，登載於職務上所掌之土地登記簿，足以生損害於丁○○等其他繼
    承人及地政機關關於土地繼承事項登記管理之正確性。
二、案經丁○○訴由臺灣臺北地方法院檢察署檢察官偵查聲請簡易判決處刑，經原審
    法院刑事庭認不宜以簡易判決處刑，而改依通常程序審理。
    理  由
一、前揭犯罪事實，訊據上訴人即被告戊○○固坦承係經其弟丙○○與代書甲○○聯
    繫後，始交付其本人、乙○○、庚○○及己○○○四人之
    鑑證明，委由代書甲○○製作繼承系統表並將前揭七筆土地辦理繼承登記為己○○○名義之事實，惟矢口否認有何偽造文書犯行，辯稱：伊父親范福全生前交待
    其去世後要將前述七筆土地給伊母親己○○○，但因丁○○不願意辦理，以此情
    形請教代書後，代書稱僅須長子、次子、長女及母親之資料即可辦理登記給母親
    ，所有文件均係代書交待，伊只是照辦云云。訊據被告乙○○、庚○○及己○○○均矢口否認有右揭犯行，一致辯稱：被繼承人范福全生前表示前述七筆土地要
    給己○○○，關於繼承事項之辦理，全權委由戊○○與代書洽談辦理，伊等只是
    單純交付印鑑章及印鑑證明，不知道事情怎會變成如此云云。經查，證人即代書
    甲○○於原審審理時結證稱：伊是根據委託人交付之
    製作繼承系統表，並不知道委託人家裡實際上有多少人，但伊依據委託人所交付
    之
    二年以上，經常辦理繼承登記業務，本件委託人來委託辦理登記，其與委託人並
    不認識，其係根據被告戊○○提供之資料辦理繼承登記，如果知道他們有很多繼
    承人，以其專業立場一定要他們全部辦理（繼承），如果愈多人辦理，收費愈高
    等語。本件代書甲○○與被告等並不認識，自無個人恩怨，當無違法代被告辦理
    繼承登記之理，被告戊○○迭稱係代書甲○○表示僅須被告四人辦理繼承登記既
    可云云，顯乏依據。被告戊○○於原審提出答辯狀，表示其父過世時，請告訴人
    洽商善後之遺產問題，告訴人置之不理，嗣經全家兄弟同意（告訴人未參與）請
    代書辦理有關繼承手續及過戶事宜（原審卷第六十頁）；被告庚○○、己○○○
    於原審審理時供稱告訴人丁○○不願意下山來辦理繼承登記（原審卷第六十九頁
    ）；被告乙○○於原審供稱是辦理由其母繼承（原審卷一一七頁）。綜合被告以
    上所供，彼等均明知告訴人丁○○不願配合辦理繼承登記甚明。觀諸台北縣瑞芳
    地政事務所檢送至原審法院之本件分割繼承案件登記申請書等資料，其中所附之
    該所九十一年四月十六日北縣瑞地登字第○九一○○○二四六四號函附卷可稽，
    何況證人乃專業之土地代書，對相關法令自屬熟稔，而且其與被告先前並無認識
    ，衡情當不致為被告個人委託之目的，即不顧法令規定，鋌而走險，是被告等所
    稱均係依代書交待事項照辦，並不可信。此外，復有土地登記申請書、登記清冊
    、繼承系統表、遺產分割協議書、土地所有權狀等影本在卷可證，是被告等上開
    所辯，顯係圖卸飾詞，殊無可採，罪證明確，犯行洵堪認定。介紹代書之證人丙○○於原審與本院證稱確實係代書甲○○教導被告戊○○如何辦理云云，查丙○○本身即為繼承人，且與被告關係親密，所為證言，應係迴護之詞，難予採信，
    附此敘明。
二、核被告戊○○、乙○○、庚○○、己○○○所為，係犯刑法第二百十四條之使公
    務員登載不實罪。被告等提供資料委由不知情之代書甲○○製作內容不實之繼承
    系統表並申請辦理繼承登記使公務員登載不實，乃利用不知情之人犯罪，為間接
    正犯。被告四人間有犯意之聯絡及行為之分擔，均為共同正犯。被告乙○○有事
    實欄所載前科及執行情形，此有原審卷附本院被告全國前案紀錄表乙份可按，其
    於五年內再犯本罪，為累犯，應依法加重其刑。
三、原審就被告戊○○部分，因而予以論罪科刑，固非無見。惟查被告乙○○、庚○○、己○○○與之有共犯關係，原判決未予認定，且被告戊○○為主其事者，事
    後多方飾詞否認，未見悔意，原判決諭知緩刑，顯非適當。檢察官上訴，執此指
    摘原判決此部分不當，核有理由；又被告乙○○、庚○○、己○○○確有參與本
    件犯行，原判決未能詳查，遽為彼三人無罪之判決，自有未洽。檢察官上訴，認
    彼三人應成立犯罪，指摘原判決為彼三人無罪之判決，尚非允當，核有理由。原
    判決既有可議，自應由本院將之撤銷改判。爰審酌被告戊○○、乙○○、庚○○
    、己○○○犯罪之動機、目的、犯罪所生危害及犯後態度暨被告乙○○為累犯等
    一切情狀，量處戊○○、乙○○各有期徒刑肆月；庚○○、己○○○各量處罰金
    貳仟元。被告行為後，刑法第四十一條業於九十年一月十二日修正公布施行，修
    正後之刑法第四十一條第一項規定，犯最重本刑為五年以下徒刑之罪，經宣告六
    月以上徒刑者，得宣告易科罰金，此項修正有利被告，爰就戊○○、乙○○宣告
    之刑，併諭知易科罰金之折算標準以佰元折算壹日。被告庚○○、己○○○所
    處罰金如易服勞役，均以佰元折算壹日。被告庚○○、己○○○為一介女流，
    前未曾犯罪，有卷附前科表可按，其二人涉案情節輕微，其經此科刑之教訓，應
    無再犯之虞，本院認其二人刑之宣告以暫不執行為適當，爰均併諭知緩刑貳年，
    以啟自新。
四、公訴意旨另以被告利用不知情之代書製作內容不實之繼承系統表，並持以行使而
    侵害告訴人繼承權之行為，尚涉有刑法第二百十六條、第二百十條行使偽造私文
    書罪嫌（起訴書未引用法條）等語，惟查刑法二百十條之偽造私文書罪，以偽造
    他人名義之文書為必要，最高法院四十八年臺上字第三四三號著有判例可資參照
    ，本件被告委由不知情之代書製作之繼承系統表固有不實，惟尚無以未經授權同
    意之人名義而偽冒之情事，構成要件即有未合，自不能遽以該罪相繩，原應為無
    罪之諭知，惟依公訴意旨觀之認此部分與前開有罪部分有牽連犯之裁判上一罪關
    係，爰不另為無罪之諭知，附此敘明。
據上論斷，應依刑事訴訟法第三百六十九條第一項前段、第三百六十四條、第二百九
十九條第一項前段，刑法第二條第一項前段、第二十八條、第二百十四條、第四十七
條、第四十一條第一項前段、第四十二條第二項前段、第七十四條第一款，罰金罰鍰
提高標準條例第一條前段、第二條，判決如主文。
本案經檢察官蔡薰慧到庭執行職務。
中    華    民    國    九十二    年       八       月    二  十  六    日
                              臺灣高等法院刑事第四庭
                                  審判長法  官  蔡  永  昌
                                        法  官  徐  昌  錦
                                        法  官  陳  榮  和
右正本證明與原本無異。
檢察官如不服本判決，應於收受送達後十日內向本院提出上訴書狀，其未敘述上訴之
理由者並得於提起上訴後十日內向本院補提理由書（均須按他造當事人之人數附繕本
）。
被告不得上訴。
                                        書記官  劉  麗  芬
中    華    民    國    九十二    年       八       月    二  十  八    日
附錄：本案論罪科刑法條全文
中華民國刑法第二百一十四條
 (使公務員登載不實罪)
明知為不實之事項，而使公務員登載於職務上所掌之公文書，足以生損害
於公眾或他人者，處三年以下有期徒刑、拘役或五百元以下罰金。


司法院資訊處製作；財團法人民間司法改革基金會備份。
